臺灣高等法院臺中分院民事判決　　　　 96年度上易字第114號
上　訴　人　品凱實業股份有限公司
法定代理人　乙○○
訴訟代理人　許盟志律師
複　代理人　丙○○
被　上訴人　鵬寰實業有限公司
法定代理人　丁○○
訴訟代理人　林見軍律師
複　代理人　甲○○
上列當事人間請求返還電子機械等事件，上訴人對於中華民國96
年1月30日臺灣彰化地方法院95年度訴字第418號第一審判決提起
上訴，本院於96年10月9日言詞辯論終結，判決如下：
    主  文
原判決廢棄。
被上訴人在第一審先位之訴駁回。
上訴人應給付被上訴人新台幣伍拾肆萬陸仟元，及自民國92年7
月1日起至清償日止，按年息5%計算之利息。
上訴人其餘之上訴駁回。
第一、二審訴訟費用由上訴人負擔。
    事實及理由
一、按訴之變更或追加，非經他造同意，不得為之。但減縮應受
    判決事項之聲明者，不在此限。民事訴訟法第446條第1項定
    有明文。查被上訴人於原審備位聲明請求被上訴人應給付新
    台幣（下同）60萬元，於上訴本院後，減縮為546,000元（
    見本院卷第92頁），核係減縮應受判決事項之聲明，依上開
    規定，毋庸上訴人同意，自得為之，核先敘明。
二、被上訴人起訴主張：
　一先位之訴部分：
　　被上訴人於民國89年間向上訴人訂購工作用機械，因該機械
  　尚需其他非上訴人所能承製之電子機械組件予以配合組裝方
    可構成一體而收整體使用之效，被上訴人乃另向訴外人台灣
    發那科股份有限公司（下稱發那科公司）訂購機種「O-TC」
    、品名「數值控制器」、機型「VT-35」之系爭電子機械，
    並於給付60萬元價款予發那科公司暨驗收後，即指定發那科
    公司直接將系爭機械交付予上訴人代為受領，以利整體機械
    之組裝。詎上訴人代為受領被上訴人所有之系爭機械後，竟
    無故取消與被上訴人間之訂購契約，亦未交還系爭機械，被
    上訴人雖多次促請交還，上訴人均置之不理，被上訴人於92
    年6月9日委請律師去函要求交還系爭機械，惟上訴人仍拒不
    配合，爰本於所有權、及寄託之法律關係，先位請求上訴人
    應將系爭機械交付予被上訴人等語。
  二備位之訴部分：據悉系爭機械早已遭上訴人予以組裝後連同
    其他機械，於91年底或92年初出售予第三人，上訴人此一行
    為除侵害被上訴人對系爭機械之所有權外，更因此享有不當
    利益，故上訴人應賠償或返還與系爭機械價值相當之金額，
    爰本於侵權行為、及不當得利法律關係，備位請求上訴人應
    給付被上訴人60萬元（於本院已減縮為546,000元），及自9
    2年7月1日起至清償日止，按年息5%計算之利息等語。
三、上訴人則辯以：兩造間並無被上訴人所稱其向上訴人訂購機
    械組裝情事，上訴人於89年9月間亦未受被上訴人之託代為
    受領系爭機械，兩造間並無寄託關係存在。又一般機械價值
    甚高，上訴人與客戶訂約都會訂定書面契約、或訂單，惟本
    件並無訂單；至被上訴人所出具之出貨單並非上訴人員工所
    簽收，該簽收單僅簽「賴」姓，不知係何人。上訴人既未受
    被上訴人之託代為受領系爭機械，自無從出售，被上訴人主
    張上訴人擅自出售系爭機械，而侵害其權利或享有不當得利
    ，並未舉證等語。
四、原審判決被上訴人先位之訴勝訴，即上訴人應將機種「O-TC
    」、品名「數值控制器」、機型「VT-35」之系爭電子機械
    一台交付予被上訴人。
五、上訴人不服原判決，提起本件上訴，於本院聲明，求為判決
    ：
    (一)原判決廢棄。
    (二)被上訴人在第一審之訴駁回。
  並補充陳述稱：
 　 (一)上訴人於原審否認被上訴人前開主張，即有於89年間向上
    　訴人訂購工作用機械等情，而被上訴人又未提出任何相關
      證據資料藉資證明，足証此部分之主張不符事實，雖原審
      以證人鄭嘉仁於原審證稱「當時」據其所知被上訴人希望
      將系爭機械與其他機器作組合賣至國外，故先由上訴人組
      裝，惟證人鄭嘉仁上開所述，所謂「當時」係何所指，並
      不明確。被上訴人雖於本院審理時，提出訴外人Mighty
      U.S.A INC於89年5月間向被上訴人訂購之機器須配置上訴
      人製造之系爭機器，嗣於89年、9月間因有另類似交易，
      復向上訴人訂購系爭機械，並提出被上訴人開立予上開美
      商公司之預約發票、商業發票，惟上開發票僅能證明被上
      訴人與美商公司間有交易往來，無法證明被上訴人曾向上
      訴人訂購系爭機械。另倘被上訴人上開主張為真實，被上
      訴人已花費60萬元向發那科公司訂購系爭機械，因上訴人
      無故取消上開訂購契約，被上訴人卻遲至92年6月始委託
      律師發函要求上訴人返還系爭機械，甚不合理。
    (二)訴外人發那科公司雖提出該公司與上訴人間往來之出貨單
      ，其中有16紙出貨單上客戶簽名欄內簽署有「賴」字筆跡
      ，惟發那科公司上開16紙出貨單之日期自91年2月22日起
      至94年6月27日止，與被上訴人於原審提出之系爭出貨單
      日期為89年9月2日，兩者時間有段差距。又上訴人於89年
      間雖有一員工賴金泉，而賴金泉於訴外人發那科公司上開
      出貨單簽收均簽立全名，且所簽「賴」字與被上訴人提出
      系爭機器出貨單上之「賴」字，字形不同，簽此名者並非
      上訴人員工。被上訴人於89年間確無向上訴人訂購系爭機
      械，縱鈞院認被上訴人確有指示發那科公司將系爭機械交
      付予上訴人，惟指定交付標的物，原因或為買賣、贈與、
      互易，非必為寄託契約，原審逕認被上訴人依指定交付方
      式交付系爭機械即成立寄託契約，實有違誤。
六、被上訴人於本院聲明，求為判決：上訴駁回。
    並補充陳述稱：
    訴外人美商Mighty USA INC於西元2000年5月間，向被上訴
    人購買型號Vt35ｘ0000000之機械乙套，含旋轉車床等零組
    件，因需配置系爭控制OTC，被上訴人乃向上訴人訂購主要
    之旋轉車床等機械，另向發那科公司購買控制OTC，而因兩
    者需為組裝，故乃直接命發那科公司直接將控制OTC機件送
    至上訴人處予其組裝，此有被上訴人開立給美商之預約發票
    可証，因有該配合模式之交易，故於89年8、9月間另筆相類
    機械之交易時，被上訴人乃循前模式向發那科公司訂購系爭
    控制OTC之機械零組件，並請發那科公司直接向同為其客戶
    之上訴人送達，以利其之組裝，此亦有發那公司於原審出具
    ，且經上訴人員工簽收之出貨單可稽，且購入系爭機械之發
    票憑證、及上訴人員工簽收之出貨單據正本，亦於原審庭訊
    中提示正本予上訴人辨認，上訴人訴訟代理人亦不爭執等語
    。
七、查被上訴人主張其於89年9月間向訴外人發那科公司訂購系
    爭機械，並指定發那科公司直接將系爭機械交予上訴人受領
    ，上訴人業已簽收完畢等情，業據其提出發那科公司89年9
    月2日出貨單、及92年6月9日催告信函等件為證，並經原審
    向發那科公司函調89年9月2日系爭機械出貨單原本、及統一
    發票核對無訛在卷可稽。惟被上訴人仍辯以：兩造間並無被
    上訴人主張購買系爭機械組裝之情事，系爭出貨單上「賴」
    字簽名，與其員工賴金泉之簽名並不相同，其並無受領系爭
    機械等語，經查：
  (一)被上訴人主張訴外人美商Mighty USA INC前於89年5月間，
    向其購買型號Vt35ｘ0000000之機械，因需配置系爭控制OTC
    ，其曾向上訴人訂購主要之旋轉車床等機械，另向訴外人發
    那科公司購買控制OTC，委託發那科公司直接將控制OTC機件
    送至上訴人處組裝，嗣於89年8、9月間與上開交易類似之系
    爭交易，被上訴人仍循該模式向發那科公司訂購系爭控制OT
    C機械零組件，由發那科公司直接送達予上訴人受領後組裝
    等情，業據其提出上開美商預約發票、商業發票、以發那科
    公司89年9月2日出貨單、及統一發票等件為証（見本院卷第
    48至51頁、及原審卷第58、59頁）。按被上訴人於系爭交易
    前之上開交易，雖與系爭交易無關，惟被上訴人主張因前曾
    有此類似之模式，則被上訴人提出前曾訂購機械開立予美商
    公司之預約發票、商業發票等件，自得為本件之間接証據，
    以佐証何以系爭交易以此模式進行。又証人即發那科公司臺
    北事務所所長鄭嘉仁於原審結證稱：發那科公司簽發之系爭
    機械之出貨單、統一發票確實係由公司出貨，當時係被上訴
    人購買，並指定送至上訴人處，由上訴人人員簽收，發票則
    交由被上訴人；當時公司是委外送貨，送貨時一併將出貨單
    交由收貨人簽收；其為當時科發那科公司臺北所長，被上訴
    人之公司設於臺北，故向臺北所訂貨，由臺中送貨等語；及
    證人即發那科公司營業部助理黃麗慧亦於原審結証稱：前開
    出貨單、統一發票確實係由其公司出貨，當時出貨由其承辦
    ，當時該部機器是委託六興貨運行出貨，從臺中出貨，臺中
    市是總公司；送貨前係被上訴人先與其訂貨指定送上訴人處
    ，其委託送貨時有將出貨單一併交付，請送貨的人讓對方簽
    收交回來，簽收回來之出貨單並由其收受，出貨日期是9月2
    日交予上訴人，貨運行於隔兩、三天將出貨單送回；其接此
    工作後並無接獲客戶否認接到貨等語甚詳。查証人鄭嘉仁上
    開証詞，雖未明確陳稱被上訴人購買系爭機械、及送貨之特
    定時間，而僅陳稱「當時」等語，惟經核對上開出貨單、及
    統一發票之記載，及與証人黃麗慧上開之証詞相比對，足証
    被上訴人係於89年9月間向訴外人發那科公司購買系爭機械
    ，並指定發那科公司直接將系爭機械交予上訴人受領之情屬
    實。上訴人雖以：被上訴人既主張已花費60萬元向發那科公
    司訂購系爭機械，因上訴人無故取消上開訂購契約，惟被上
    訴人卻遲至92年6月始委託律師發函要求上訴人返還系爭機
    械，不合常情云云，惟被上訴人為請求權人，其權利於何時
    行使，有其本身考量之因素，非他人所能置喙，尚難以此遽
    認定被上訴人之主張不可採。
  (二)上訴人雖又以系爭出貨單上「賴」字簽名，與其員工賴金泉
    之簽名並不相同等語。惟查上訴人並不否認其公司於96年6
    月前確有賴姓員工二人，至於89年間是否有賴姓員工無法確
    定等語 (見本院卷第56頁），而經本院向勞工保險局函查結
    果，依該局檢送上訴人公司89年度勞保資料，上訴人公司確
    有賴金泉員工無訛（見本院卷第60、61頁）。上訴人再以系
    爭出貨單上「賴」字簽名，比對其與發那科公司間其他交易
    之出貨單上有賴金泉之簽名，系爭出貨單上「賴」之簽名字
    跡與賴金泉之簽名並不相同云云。查發那科公司於原審另提
    供其與上訴人間自90年1月1日起至95年11月30日止之交易單
    共37紙，其上有「賴」、「賴金泉」之簽名（見原審卷第10
    4至140頁），惟經核對上開簽名，同姓名者，前後之筆跡、
    字形亦未完全相同，足見；縱為同一人之簽名，於多次簽名
    之情況下，各筆跡及字形亦難求其完全相同，況授權代簽名
    者，亦時有所見，系爭出貨單之「賴」姓簽名之筆跡，雖與
    上開賴金泉簽名之「賴」，有些許差距，惟基於同一人不同
    次簽名之差異性，再以上開証人之証詞，已足認定上訴人確
    有收受系爭機械之事實，則上訴人以系爭出貨單「賴」字跡
    與其員工賴金泉簽名不同，而否認為其員工所簽云云，殊不
    足採。
八、綜上所述，被上訴人本於所有權、及寄託法律關係，先位之
    訴請求上訴人應將系爭機械交付予被上訴人，惟被上訴人既
    主張上訴人已將系爭機械組裝後連同其他機械一併出售予第
    三人，而上訴人又否認其持有系爭機械，則被上訴人請求上
    訴人給付系爭機械，即屬給付不能，為無理由，應予駁回。
    原審就先位之訴，為被上訴人勝訴之判決，容有未洽，上訴
    人提起本件上訴，求予廢棄改判，為有理由，自應由本院廢
    棄原判決，改判如主文第二項所示。又被上訴人於本件提起
    先、備位之訴，被上訴人先位之訴既經本院廢棄，備位之訴
    於原審因先位之訴部分勝訴而未受裁判，上訴人提起本件上
    訴，備位之訴亦生移審之效力，本院已審認先位之訴為無理
    由，自應就被上訴人備位之訴加以裁判，則被上訴人依侵權
    行為、及不當得利法律關係，備位請求上訴人應返還系爭機
    械買賣之價格546,000元，及自上訴人於92年6月12日收受上
    開催告函後之92年7月1日起至清償日止，按年息5%計算之利
    息，為有理由，應予准許，爰判決如主文第三項所示。而上
    訴人對此部分之上訴，為無理由，應予駁回。
九、本案事實已臻明確，兩造其餘攻擊防禦方法，不足以影響本
    判決結果，爰不一一論述，併此敘明。
據上論結：本件上訴為一部有理由，一部無理由，依民事訴訟法
第449條第1項、第450條、第78條，判決如主文。
中　　華　　民　　國　　96　　年　　10　　月　　23　　日
                  民事第四庭    審判長法  官  黃斐君
                                      法  官  陳蘇宗
                             　       法  官  張浴美
以上正本係照原本作成。
不得上訴。
                                      書記官  郭振祥
中　　華　　民　　國　　96　　年　　10　　月　　24　　日
                                                      Ｍ
